臺灣高等法院臺中分院刑事裁定　　　　　　　　　　九十三年度聲再字第二四九號
　　　再審聲請人
　　　即受判決人　甲○○
右列聲請人因詐欺取財等案件，對於本院九十三年度上訴字第三二二號中華民國九十
三年九月十五日確定判決（臺灣臺中地方法院九十一年度訴字第一九一九號、臺灣臺
中地方法院檢察署九十年度偵字第一七三一五號、九十一年度偵續字第三六號、九十
一年度偵字第四九六五號），聲請再審，本院裁定如左：
      主  文
再審之聲請駁回。
      理  由
一、再審聲請意旨以：「壹、原審判決事實略以：『一、甲○○於民國八十七年間接
    手其父親陳澋陽（經檢察官為不起訴處分）之鈦田企業有限公司，因該公司財務
    狀況惡劣，急需資金週（聲請狀誤為『周』字）轉，時值陳玠志（原審法院另行
    審結）擔任臺中商業銀行豐原分行襄理，陳玠志與客戶林造賢熟識，陳玠志得知
    甲○○之公司急需調度資金週（聲請狀誤為『周』字）轉，遂介紹林造賢與甲○
    ○認識，初期往來尚稱良好；嗣後於八十八年間甲○○改組成立太田國際商品股
    份有限公司（以下稱太田公司），仍從事混凝土工程，陳玠志亦辭去銀行職務，
    並擔任太田公司之董事長，負責業務招攬，而甲○○則掛名為會計，實際負責資
    金調度，並與林造賢間自八十九年間起至九十年四月份止，資金往來借貸頻繁，
    但林造賢因知悉太田公司之財務狀況不佳，遂與甲○○約定不收太田公司之所簽
    發之支票或本票，必須持他人所簽發之支票（俗稱客票）供作擔保，才願出借資
    金，二人間往來資金模式合先敘明。二、甲○○明知太田公司信用不佳，為向林
    造賢借得款項，竟基於意圖為自己不法所有之概括犯意，於九十年年（聲請狀漏
    載『年』字）初，提出如附表一、二所示實際上並非客票之支票，持交林造賢並
    對其誆稱係客票而向其調現，林造賢不查，遂應允借款，詳情如下：Ａ：甲○○
    徵得其母陳楊愛碧（經檢察署另為不起訴處分）之同意，用陳楊愛碧之名義向臺
    灣中小企業銀行潭子分行申請設立00000000號之甲存支票帳戶，並由唐
    國忠將龍岱工程企業有限公司（以下簡稱龍岱公司）及唐國忠之印章，蓋在陳楊
    愛碧之支票發票人欄上，且填寫面額分別為新臺幣（下同）一百二十六萬六千九
    百元、一百三十二萬六千元、一百四十三萬六千四百二十元、一百四十六萬三千
    六百元、一百三十二萬五千三百元（聲請狀誤為『一百三十五萬五千三百元』）
    ，票號為ＡＴ0000000、ＡＴ0000000、ＡＴ0000000、Ａ
    Ｔ0000000、ＡＴ0000000，發票日為九十年六月三十日、九十年
    七月十一日、九十年六月五日、九十年五月七日、九十年七月二十六日之支票五
    紙（如附表一（聲請狀誤為『依』字）所示）；之後持該五張支票於九十年二、
    四月間向林造賢佯稱：龍岱公司承包臺灣省立豐原醫院之工程，工程款尚未收取
    ，願以龍岱公司所簽發之支票作為押票借款等語，致林造賢陷於錯誤，而如數將
    票面金額款項借予甲○○。Ｂ：甲○○經陳慧美（為甲○○之二姐）同意使用陳
    慧美所開立之大雅鄉農會二六二七二號甲存支票帳戶，並經同意使用林榮廷之印
    章，進而將林榮廷之印章蓋在發票人處，並簽發面額分別為七十五萬六千二百元
    、六十一萬九千元、七十萬零六百七十元、四十八萬零五百六十元、五十八萬四
    千五百元，票號ＦＡ0000000、ＦＡ0000000、ＦＡ000000
    0、ＦＡ0000000、ＦＡ00000000號，發票日為九十年五月二十
    （聲請狀漏載『十』字）九日、九十年五月三十一日、九十年五月三十一日、九
    十年六月二十日、九十年六月十二日等五張支票（如附表二所示），之後持該五
    張支票向林造賢佯稱係客票作為押票借款，致林造賢陷於錯誤，如數將票面金額
    款項借予甲○○。三、上揭所簽發之支票迄到期日由林造賢向銀行提示，均未獲
    兌現，林造賢始知右揭附表一支票之甲存支票帳戶開戶人為陳楊愛碧，並非龍岱
    公司，而龍岱公司之負責人為詹文龍，並非唐國忠；另附表二支票之甲存支票帳
    戶之開戶人為陳慧美，並非林榮廷，至此林造賢才知受騙。』貳、按犯罪事實應
    依證據認定之，無證據不得認定犯罪事實，刑事訴訟法第一百五十四條第二項定
    有明文。次按刑事訴訟法上所謂認定犯罪事實之證據，係指足以認定被告確有犯
    罪行為之積極證據而言，該項證據自須適合於被告犯罪事實之認定，始得採為斷
    罪之資料；又事實之認定，應憑證據，如未能發現相當證據，或證據不足以證明
    ，自不能以推測或擬制之方法，以為裁判之基礎，最高法院二十九年上字第三一
○五號、四十年臺上字第八六號判例著有明文。再按認定犯罪事實所憑之證據，
    雖不以直接證據為限，間接證據亦包括在內；然而無論係直接或間接證據，其為
    訴訟上之證明，須於通常一般之人均不致有所懷疑，而得確信其為真實之程度者
    ，始得據為有罪之認定，倘其證明尚未達到此一程度，而有合理之懷疑存在時，
    事實審法院復已就其心證上理由予以闡述，敘明其如何無從為有罪之確信，因而
    為無罪之判決，尚不得任意指為違法。最高法院七十六年臺上字第四九八六號亦
    著有判例。又按詐財罪之成立，要以加害者有不法而取得財物之意思，實施詐欺
    行為，被害者因此行為，致表意有所錯誤，而其結果為財產上之處分，受其損害
    。若取得之財物，不由於被害者交付之決意，不得認為本罪之完成。（十九年上
    字第一六九九號判例參照）。再意圖為自己不法之所有以詐術使人將本人或第三
    人之物交付者為詐欺取財罪，刑法第三百三十九條第一項定有明文。又有罪之判
    決確定後有右列情形之一者，為受判決人之利益得聲請再審︰（六）因發現確實
    之新證據，足認受有罪判決之人應受無罪、免訴、免刑或輕於原判決所認罪名之
    判決者，刑事訴訟法第四二○條第一項第六款定有明文，又不得上訴於第三審法
    院之案件，除前條規定外，其經第二審確定之有罪判決，如就足生影響於判決之
    重要證據漏未（聲請狀誤為『為』字）審酌者，亦得為受判決人之利益，聲請再
    審，刑事訴訟法第四二一條定有明文。參、一、查詐欺取財（聲請狀誤為『材』
    字）罪之構成要件，依前開法條及判例分析可知為（一）行為人使用詐術（二）
    被害人因而陷於錯誤（三）被害人因錯誤而為財產之交付（四）被害人受有財產
    之損害（五）行為人或第三人因而受有利益。二、太田國際公司在八十八年間更
    改負責人為陳玠志後，與告訴人林造賢即有巨額資金往來，並無欠林造賢分文資
    金不還情事，本件所告訴之內容是九十年一月至四月份雙方之紛爭，可證九十年
    之前已往來甚久且借還清楚，並無任何糾葛，又九十年一月至四、五月間告訴人
    林造賢撥給總額為一億零九十七萬七百元但同期間償還票款為一億五千七百四十
    九萬五千九百八十八元，此有被告整理之收到林碧珍轉入之金額及被告清償之金
    額明細及林碧珍安泰銀行帳戶存款往來對帳單影本附卷可查（參原審卷（一）宗
    二四○至三四七頁），且有被告於安泰銀行之存摺影本附卷可證。換言之，被告
    支付予告訴人數額超過告訴人付給之週（聲請狀誤為『周』字）轉金額高達五千
    六百餘萬元，告訴人並未被詐受害分文，反取得五千六百餘萬元利息，原審未查
    明，僅以並未撥借之本票、支票論為借款撥款額，顯與事實不符。若該本票等有
    撥借之事實，告訴人自當舉證，以實其說，按撥借之前，告訴人均需取得票據，
    審酌後，由其意願撥借，其今取得之票據，均無撥借，亦即林造賢並未受有任何
    損害，與詐欺罪之要件不符。三、原確定判決理由（一）：『被告又或辯稱其與
    告訴人資金往來頻繁，清償之總額已逾借款總額云云，或辯稱其並未取得本案借
    款云云，並引原審卷第二百四十四頁起之存款往來明細表為證，而該頁存款往來
    明細表經被告整理後，以紅色線條註明償還部分，以黃色線條註明借用部分，然
    金錢借貸豈會先有償債（聲請狀誤為『還』字），後始有借貸，該存款往來明細
    表顯非雙方借貸之全部資料，尚不能以此認被告確有清償本案借款，被告於本院
    又稱其並未以本案支票借得款項云云，然本案支票數量不少，日期不一，被告交
    付支票予告訴人，如並未因而借得款項，豈可能再繼續交付其他支票，所辯亦顯
    不足採。』（參見判決書第五頁倒數第六行至第六頁第二行）四、惟查原審判決
    即載明：『原審卷第二四四頁起之存款往來明細表為證（即林碧珍之帳戶匯款予
    被告甲○○及被告甲○○匯款予林碧珍之款項），而該存款往來明細表經被告整
    理後，以紅色線條註明為償還部分，以黃色線條註明為借用部分，然金錢借貸（
    聲請狀誤為『款』字）豈會先有償債（聲請狀漏載『債』字），後始有借貸，該
    存款往來明細表顯（聲請狀漏載『顯』字）非雙方借貸之全部資料，尚不能以此
    認被告確有清償本案借款』，原確定判決（聲請狀漏載『判決』二字）即已懷疑
    該存款明細表並非雙方資金往來之全部資料，則原審應命告訴人林造賢提出林碧
    珍該帳戶之以前資料，以證明究竟告訴人全部借予被告多少款項及被告全部清償
    之款項為何？而不能以資料不全，即推論被告不能以此證明確有清償本案借款，
    若告訴人無法提出其借予被告款項超過被告清償款項之明確證明，則依前開無罪
    推定原則，則依法應認定被告無罪，豈原審判（聲請狀漏載『判』字）決認定竟
    違反詐欺罪構成要件及前開無罪推定原則，且對於該存款明細表尚有部分資料未
    提出或函查林碧珍八十九年至九十一年間前開帳戶之往來明細之重要證據顯有重
    要證據漏未審酌，應認其有刑事訴訟法第四二一條之事由，而應予以再審。五、
    又原審判決理由：『被告於本院又稱其並未以本案支票借得款項云云，然本案支
    票數量不少，日期不一，被告交付支票與告訴人，如並未因借得款項，豈可能再
    繼續交付其他支票，所辯亦顯不足採信』，然該原審判決認為被告交付告訴人之
    支票數量頗大及日期不一，而推論被告應已借得款項，而有無借得款項，應由告
    訴人證明確實在何時、何地交付多少款項予被告，才得以作為認定被告有罪之基
    礎，而非以支票交付之數量及日期即認定被告應有借得款項，此推論顯然違反證
    據法則及論理法則且有違首揭判例，且與前開詐欺罪之構成要件不符，而確定判
    決未就告訴人出借款項多少及被告已償還款項予以審酌，顯然有重要證據漏未審
    酌之再審事由。六、原審判決認告訴人將判決書附表之支票如數將票面金額款項
    借予被告甲○○，然告訴人借予被告之款項最後一筆係九十年五月二日之一百五
    十萬元，而附表支票發票日均在九十年五月十七日至九十年七月二十六日，則如
    何證明告訴人業已將支票面額之款項借予被告，而借貸關係係一要物行為，告訴
    人無法證明於何時、何地交付被告款項，則應認定告訴人並未借款予被告，且被
    告業已還款超過告訴人借與之款項，原審對被告已還款之證據未予審酌，且對於
    該附表之支票是否業已借予被告之重要證據均未審酌，顯有再審事由。七、綜上
    所述，原審判決有上開再審事由，爰具狀恭請  鈞院准予再審，以維權益，以免
    冤抑。」云云。聲請依刑事訴訟法第四百二十條第一項第六款、第四百二十一條
    聲請再審。
二、原審法院認定聲請人成立詐欺取財等罪，其所持之理由及證據為：「一、訊據上
    訴人即被告甲○○矢口否認有何不法犯行，辯稱告訴人林造賢係太田公司幕後老
    闆，本案支票均係寄放在告訴人處，被告只扮演會計及跑腿角色云云，然查被告
    以本案支票冒充客票向告訴人借款等情業據告訴人指述甚詳，被告於原審亦坦承
    『運作方式是客票交給林造賢，林造賢審核支票後將資金轉進來』、『帳戶支票
    拿來找金主拿票借錢』、『我跟林造賢借來的錢是用來發放工資使用的』，是本
    案被告顯係以上該支票冒充客票提供擔保向告訴人借錢，所述支票寄放在告訴人
    處，由告訴人使用一節，自屬卸責之詞，而陳慧美為甲○○之二姐，證人即被告
    之母陳楊愛碧於原審證述『陳慧美是我二女兒，我幫她在銀行開戶的，她要出國
    前把她先生的印章及身分證都拿給我，因為我們當時是家族企業，他告訴我說如
    果需要使用的時候可以拿去使用，他們二人現在人在中美洲』（見原審卷《一》
    第９７頁）、『陳慧美大雅鄉農會的戶頭是甲○○去開的』（見同上卷第９７頁
    ）、『（陳慧美、林榮廷交給你身分證、印章有無同意你使用開戶及申請支票使
    用？）有的，我小孩都知道這件事』（見同上卷第９９頁）、『當時我去辦開戶
    ，申請書的內容是甲○○幫我寫的，印章是陳慧美給我的（庭呈印章並當庭蓋印
    二枚），這二枚是陳慧美要出國前拿給我的』（見原審卷宗《二》第１３４頁）
    、『（為何起訴書所載的票有蓋林榮廷的印章？）是我蓋的，甲○○說要作保證
    票，又不是要拿去銀行交換，我就蓋了，但蓋錯了我沒劃掉，陳慧美的章也是我
    蓋的』（見原審卷宗《二》第１３５頁）；則陳慧美之支票顯係被告開戶領得，
    並非客票，其如以陳慧美名開票，告訴人易察覺之，是被告隱瞞上情，利用陳慧
    美帳戶支票，蓋林榮廷名冒充客票向告訴人借款，致告訴人誤認支票係林榮廷發
    票之客票，自屬詐欺行為，又臺灣中小企業銀行潭子分行申請設立000000
    00號之支票係陳楊愛碧甲存帳戶支票，相關支票票款應自陳楊愛碧帳戶兌現，
    正常之使用方法亦應係由陳楊愛碧簽發，不應由『唐國忠』或『龍岱工程企業有
    限公司』簽發之，由『唐國忠』或『龍岱工程企業有限公司』簽發支票明顯為印
    章不符，被告經營商業，對此自係明知，竟持以『龍岱工程企業有限公司』、『
    唐國忠』為發票人之陳楊愛碧支票向告訴人借款，支票果然退票，本案被告無非
    因陳楊愛碧係其母，如由陳楊愛碧開票，告訴人極易察覺支票並非客票，始會以
    『龍岱工程企業有限公司』、『唐國忠』為發票人，並因而確使告訴人誤認支票
    屬客票，此亦屬詐欺行為無訛，此外被告犯行復有上開支票及退票理由單影本、
    陳楊愛碧之台灣中小企銀支存帳號２３１０９號開戶資料及印鑑卡影本各一份、
    龍岱工程企業有限公司變更登記資料影本一份、陳惠美之大雅鄉農會（帳號：0
    00000000號）原始開戶資料及印鑑卡影本一份、甲○○書寫『陳慧美』
    三字之筆跡正本一份、陳慧美的印文二枚在卷可稽。另被告又或辯稱其與告訴人
    資金往來頻繁，清償之總額已逾借款總額云云，或辯稱其並未取得本案借款云云
    ，並引原審卷一第二百四十四頁起之存款往來明細表為證，而該頁存款往來明細
    表經被告整理後，以紅色線條註明償還部分，以黃色線條註明借用部分，然金錢
    借貸豈會先有償債，後始有借貸，該存款往來明細表顯非雙方借貸之全部資料，
    尚不能以此認被告確有清償本案借款，被告於本院又稱其並未以本案支票借得款
    項云云，然本案支票數量不少，日期不一，被告交付支票予告訴人，如並未因而
    借得款項，豈可能再繼續交付其他支票，所辯亦顯不足採。綜上，本案事證明確
    ，被告詐欺犯行至堪認定。二、核被告所為，係犯刑法第三百三十九條第一項之
    詐欺取財罪。公訴意旨認應成立同法第二百零一條第一項之意圖供行使之用，而
    偽造有價證券罪，惟偽造有價證券罪本質上即含有詐欺罪內涵，起訴書被告犯罪
    事實文亦載及被告持上該支票向訴人調現之事，是被告偽造有價證券部分雖尚乏
    證據證明（詳後述），然本院仍應就被告詐欺犯行依法論科，爰變更檢察官所引
    應適用之法條。被告先後多次犯行，時間緊接，犯罪構成要件相同，顯係基於概
    括犯意反覆為之，是為連續犯，應依法加重其刑。又公訴人移送原審法院併案審
    理部分（即九十一年度偵字第四○七○號）與起訴事實同一，本院自當一併審理
    ，附此說明，原審以被告犯罪事證明確，依據前揭規定予以論罪，並審酌被告犯
    罪之動機、目的、手段、犯罪所生損害等一切情狀，判處被告有期徒刑一年，並
    說明被告偽造有價證券部分及其餘以陳春福、黃村華、陳華墇等支票詐欺部分罪
    證不足之理由（詳後述），認事用法核無違誤，量刑亦稱妥適，被告上訴意旨否
    認犯罪殊無可採，檢察官上訴意旨認被告係犯偽造有價證券罪亦無理由（詳後述
    ），本案上訴均無理由，應予駁回。」等語。經核並無違誤。
三、再審聲請意旨固以：「九十年一月至四、五月間，告訴人林造賢撥給被告之總額
    為一億零九十七萬七百元，同期間被告償還之票款為一億五千七百四十九萬五千
    九百八十八元，是被告支付告訴人之數額超出告訴人支付之金額五千六百萬元，
    告訴人反取得五千六百萬元利息，並未受損，與詐欺取財罪之構成要件不符」、
    「原審應命告訴人林造賢提出林碧珍帳戶之以前資料，或函查林碧珍帳戶於八十
    九年至九十一年之往來明細，以證明告訴人借予被告之全部款項及被告清償之全
    部款項；且被告有無借得款項，應由告訴人證明於何時、何地交付，而非以支票
    之數量及日期來認定被告應有借得款項，原審採證有違證據法則及論理法則。」
    等語，惟按：刑事訴訟法第四百十三條第一項第六款（舊刑事訴訟法）所謂發見
    確實之新證據，係指就新證據之本身形式上觀察，毌須經調查程序，顯然可認為
    足以動搖原確定之判決者而言；又刑事訴訟法第四百十三條第一項第六款（舊刑
    事訴訟法）所謂發見之新證據，係指該項證據，事實審法院於判決前因未經發見
    ，不及調查斟酌，至其後始行發見者而言，若判決前已經當事人提出或聲請調查
    之證據，經原法院捨棄不採者，即非該條款所謂發見之新證據，不得據為聲請再
    審之原因；且刑事訴訟法第四百二十條第一項第六款所謂發見確實之新證據，係
    指該證據於事實審法院判決前已經存在，為法院、當事人所不知，不及調查斟酌
    ，至其後始行發見，且就證據本身形式上觀察，因不以絕對不須經過調查程序為
    條件，但必須顯然可認為足以動搖原有罪確定判決，而為受判決人無罪、免訴、
    免刑或輕於原判決所認罪名之判決者為限。此受理聲請再審之最後事實審法院，
    應就聲請再審理由之所謂「新證據」，是否具備事實審判決前已經存在，為法院
    、當事人所不知，事後方行發見之「嶄新性」，及顯然可認足以動搖原有罪確定
    判決，應為無罪、免訴、免刑或輕於原判決罪名之「顯然性」二要件，加以審查
    ，為判斷應否准予開始再審之準據。（最高法院四十年台抗字第二號判例、二十
    八年抗字第八號判例、八十五年度台抗字第三○八號判決參照），經查：聲請人
    甲○○雖以「九十年一月至四、五月間，告訴人林造賢撥給被告之總額為一億零
    九十七萬七百元，同期間被告償還之票款為一億五千七百四十九萬五千九百八十
    八元，是被告支付告訴人之數額超出告訴人支付之金額五千六百萬元，告訴人反
    取得五千六百萬元利息，並未受損，與詐欺取財罪之構成要件不符。」為理由聲
    請再審，惟前述事實業經聲請人於原審法院提出加以抗辯，並經原審法院於判決
    書之理由欄內詳加說明（參見九十三年度上訴字第三二二號判決書理由欄一、第
    五頁倒數第六行至第六頁第三行部分），是聲請人聲請再審理由之所謂「新證據
    」，並不具備事實審判決前已經存在，為法院、當事人所不知，事後方行發現之
    「嶄新性」，及顯然可認足以動搖原有罪確定判決，應為無罪、免訴、免刑或輕
    於原判決罪名之「顯然性」二要件，其所持理由毫無足取，凡此均不足以動搖原
    確定判決，而為受判決人有利之判決，亦查無刑事訴訟法第四百二十條第一項其
    餘各款事由，難以憑為再審之聲請。又聲請人以「原審應命告訴人林造賢提出林
    碧珍帳戶之以前資料，或函查林碧珍帳戶於八十九年至九十一年之往來明細，以
    證明告訴人借予被告之全部款項及被告清償之全部款項；且被告有無借得款項，
    應由告訴人證明於何時、何地交付，而非以支票之數量及日期來認定被告應有借
    得款項，原審採證有違證據法則及論理法則。」為由聲請再審，然關於告訴人與
    被告間是否有借貸關係，業經原審法院於判決書之事實欄及理由欄一、二、內詳
    加說明（參見九十三年度上訴字第三二二號判決書第一頁至第六頁），且該證據
    縱經調查，亦不足以影響聲請人詐欺取財罪之認定基礎，原審判決並無重大錯誤
    ，亦不得以此為由提起再審之訴，核聲請人之聲請，並不符合刑事訴訟法第四百
    二十一條「重要證據漏未審酌」之要件，依本法第四百三十四條規定，其再審之
    聲請為無理由。綻上所述再審聲請，右揭聲請各節，均不足以動搖原判決關於聲
    請人詐欺取財等罪之認定基礎，亦查無刑事訴訟法第四百二十條第一項其餘各款
    所列情形，依上開說明，聲請人聲請再審，為無理由，應予駁回。
四、爰依刑事訴訟法第四百三十四條第一項，裁定如主文。
中      華      民      國    九十三    年      十一    月    十一      日
                                   臺灣高等法院臺中分院刑事第三庭
                                         審判長法　官  江　錫　麟
                                               法　官  林　欽　章
                                               法　官  胡  忠  文
右正本證明與原本無異。
不得抗告。
                                               書記官  許  美  惠
中     華     民     國     九十三     年     十一     月     十二      日
                                                              　　　　　Ｆ
